台灣桃園地方法院刑事判決　　　　　　　94年度訴字第1769號
公　訴　人　台灣桃園地方法院檢察署檢察官
被　　　告　未○○○
　　　　　　午○○
上列被告等因偽造文書等案件，經檢察官提起公訴（94年度偵字
第3014號），本院判決如下：
    主  文
未○○○連續行使偽造私文書，足以生損害於他人，處有期徒刑
壹年肆月。
午○○無罪。
    事  實
一、未○○○明知「己○○」、「大方」、「乙○○」、「美源
    」、「美玲」等5 人並未參與如附表一所示民間互助會，竟
    意圖為自己不法之所有，基於詐欺取財之概括犯意，於民國
    89年9 月25日，邀集如附表一所示會員（起會時，含會首共
    計31會，扣除會首1 會份及虛列會員5 人5 會份，實際會員
    人數19人25會份，嗣於89年12月25日第4 會即第3 次開標起
    ，由原會員癸○○追加3 會，並再加入新會員許雪珠1 會後
    ，斯時起含會首在內共計35會份，扣除會首及前開虛列會員
    後，實際會員人數20人29會份），由不知情夫之午○○掛名
    會首，實際上主持開標、收取會款事宜均係未○○○負責，
    並約定每月25日（起訴書誤載為5 日）在未○○○位於桃園
    縣中壢市○○路68號1 樓（起訴書誤載為86號）之營業處所
    開標，未○○○並偽以上揭5 人之名義參加為會員，致如附
    表一所示會員20人因之陷於錯誤而參加前開互助會，並分別
    交付第一期會款每會份新臺幣（下同）2 萬元予未○○○，
    其以此詐術詐得首會會款58萬元，詎其又基於行使偽造私文
    書及承續上揭詐欺取財之概括犯意聯絡，利用部分會員未克
    前往投標、監督及會員間彼此並未熟識之機會，於如附表二
    所示之時間，在上址，連續5 次冒用虛列會員「己○○」、
    「乙○○」、「大方」、「美源」、「美玲」（各1 次）名
    義，在標單上偽簽前開會員之姓名及記載表示標息（詳如附
    表二所示之數字，標單均於開標後撕毀滅失），用以表示該
    會員願以該標金參加競標之意思，而偽造以私文書論之標單
    5 紙，並持以參加競標而行使之。未○○○以偽造之標單得
    標後，再分別告知當次活會會員，訛稱當期會款已由他人以
    較高之標息所標取，以此詐術致當次活會會員陷於錯誤，仍
    陸續交付會款（詳如附表二所示，會款2 萬元扣除標金利息
    後，為活會會員所應交付之會款），足以生損害於被虛列名
    義人及活會會員，前後共詐取會款110 萬3700元（冒標之時
    間、被冒標者、得標之利息、被詐欺之活會數、詐取之金額
    ，均詳如附表二所示），總計未○○○以前開方法詐得會款
    合計168 萬3700元（即11 0萬3700元加58萬元）。迨於91年
    9 月25日停標（該次並未開標），甲○○、丁○○、丙○○
    等人相互核對互助會會單，始知受騙。
   理  由
甲、有罪部分
壹、程序部分
一、按刑事訴訟法第159 條第1 項雖規定，被告以外之人於審判
    外之言詞或書面陳述，除法律有規定外，不得作為證據。惟
    同法第159 條之5 第2 項已規定，當事人、代理人或辯護人
    於法院調查證據時，知有第159 條第1 項不得為證據之情形
    ，而未於言詞辯論終結前聲明異議者，視為有前項之同意（
    指同條第一項之同意作為證據）。又「刑事訴訟法第一百五
    十九條之五明定：『被告以外之人於審判外之陳述，雖不符
    前四條之規定，而經當事人於審判程序同意作為證據，法院
    審酌該言詞陳述或書面陳述作成時之情況，認為適當者，亦
    得為證據。』、『當事人、代理人或辯護人於法院調查證據
    時，知有第一百五十九條第一項不得為證據之情形，而未於
    言詞辯論終結前聲明異議者，視為有前項之同意。』，其立
    法理由在於傳聞證據未經當事人之反對詰問予以核實，乃排
    斥其證據能力。惟當事人如放棄對原供述人之反對詰問權，
    於審判程序表示同意該等傳聞證據可作為證據，此時，法院
    除認該傳聞證據欠缺適當性外，自可承認其證據能力。又當
    事人、代理人或辯護人於調查證據時，知有刑事訴訟法第一
    百五十九條第一項不得為證據之情形，卻表示『對於證據調
    查無異議』、『沒有意見』等意思，而未於言詞辯論終結前
    聲明異議者，應視為已有將該等傳聞證據採為證據之同意，
    最高法院93年度台上字第3533號、94年度台上字第2976號判
    決亦採同一見解。經查本案被告未○○○於本院審判期日，
    就本院一一提示之證人甲○○、戊○○、丁○○、丙○○、
    呂亞娟、丑○○等人於警詢、檢察事務官詢問時所言之證據
    ，於言詞辯論終結前，均未就所調查之證據主張有刑事訴訟
    法第159 條第1 項不得為證據之情形，是參照上開說明要旨
    ，本案經調查之上開之證據，均有證據能力。
二、依92年2 月6 日增訂公布，於同年9 月1 日施行之刑事訴訟
    法第158 條之3 規定，證人、鑑定人依法應具結而未具結者
    ，其證言或鑑定意見不得作為證據。而告訴人之指訴雖係以
    使被告受刑事訴追為目的，但非本法第三條所稱之「當事人
    」，乃當事人以外之第三人，除依同法第271 條之1 規定到
    庭單純陳述意見時，毋庸具結外，如就與待證事實有重要關
    係之親身知覺、體驗事實陳述時，即居於證人之地位，依上
    開增訂公布之規定，自應依同法第186 條第1 項規定命其具
    結，使告訴人知悉其有據實陳述之義務，以擔保其證言之真
    實性，該供述證據始具證據能力，如未踐行人證之法定調查
    程序，應不得作為證據，最高法院94年度台上字第1792號著
    有判決可資參照。而同法第159 條之1 第2 項雖規定，被告
    以外之人於偵查中向檢察官所為之陳述，除顯有不可信之情
    況者外，得為證據。惟該被告以外之人（含共同被告、共犯
    、被害人、證人等），於偵查中向檢察官所為之陳述，性質
    上仍屬傳聞證據（即審判外之陳述），然因檢察官依法有訊
    問被告、證人及鑑定人之權，證人、鑑定人且須「具結」，
    而檢察官向被告以外之人所取得之陳述，原則上均能遵守法
    律規定，不致違法取供，其可信性極高，為兼顧理論與實務
    ，因而規定除顯有不可信之情況者外，得為證據（參考刑事
    訴訟法第159 條之1 立法理由）。但被告以外之人於偵查中
    向檢察官所為之陳述，仍應依法具結，始有證據能力。且被
    告之同意僅具有處分其反對詰問權之權限，並不能因而取代
    證人依法應具結擔保其證言真實性以確保國家刑罰權之適正
    行使之作用，是證人依法應具結而未經具結，亦不因當事人
    於審判程序同意（或未聲明異議而視為同意）作為證據，而
    得採為證據。本件告訴人甲○○、呂亞娟、丙○○、丁○○
    、戊○○、庚○○、乙○○等人於93年4 月29日檢察官訊問
    時之陳述，告訴人戊○○、甲○○、呂亞娟、丙○○、丁○○、庚○○於94年1 月27日檢察官訊問時，及告訴人呂亞娟
    、丙○○、丁○○、庚○○等人於94年2 月24日檢察官訊問
    時所為之陳述，雖係偵查中申告犯罪事實而要求訴追之人，
    若以其等所陳親身經歷之被害經過，作為認定犯罪事實之依
    據時，乃居於證人之地位，亦即其證據方法為證人，必須踐
    行有關證人之證據調查程序，惟依卷內資料，上開證人在檢
    察官偵查中雖曾指訴被告未○○○詐欺、行使偽造私文書之
    事實，但此部分陳述，並未依法具結，依刑事訴訟法第158
    條之3 規定，不得作為證據，併為敘明。
貳、實體部分
一、訊據被告未○○○固坦承於89年9 月25日，邀集如附表一所
    示會員，於起會時含會首共計31會，嗣89年12月25日第4 會
    即第3 次開標起，由癸○○追加3 會，並再加入許雪珠1 會
    後，斯時起，含會首在內共計35會份，由其不知情之夫午○○掛名會首，實際上主持開標、收取會款事宜均由渠負責，
    並約定每月25日在渠位於桃園縣中壢市○○路68號1 樓之營
    業處所開標，渠在互助會簿上有記載「己○○」、「大方」
    、「乙○○」、「美源」、「美玲」為會員，且收受如附表
    一所示會員所交付首期會款，其開標係以填載標單競標方式
    為之，標單上須記載會員之姓名及標息，而所載「己○○」
    、「大方」、「乙○○」、「美源」、「美玲」之會份均已
    標取，該次活會會款亦已收取，嗣於91年9 月25日停標（該
    次並未開標）等情，惟矢口否認有何詐欺取財、偽造私文書
    之犯行，辯稱：伊沒有冒標，伊是因為遭人倒會才會倒會；
    己○○的會份，因伊曾問己○○要否入會，後經己○○拒絕
    ，故由申○○頂替；申○○除頂替己○○外，另以申○○自
    己名義1 會、女兒王美珍名義跟2 會；伊沒有冒標，己○○
    會份得標該次，也是申○○叫伊幫忙填寫標單；乙○○的會
    份，申○○可證明乙○○的確有加入，乙○○係申○○女兒
    王美珍頂替；王美珍後來又承接「王美玲」會份；「大方」
    即指庚○○，庚○○的會份，是庚○○後來說不要，故由伊
    自己承接（見94年度偵字第3014號偵查卷第27頁、93年度發
    查字第6 號偵查卷一第92頁，本院卷一第20頁、140 頁、卷
    二第10、56、27頁）云云。
二、經查：
  (一)被告未○○○於上開時、地邀集如附表一所示民間互助會，
    計35會份，由其不知情之夫午○○掛名會首，實際上該互助
    會之主持開標、收取會款等事宜均係未○○○為之，並約定
    每月25日在未○○○位於桃園縣中壢市○○路68號1 樓之營
    業處所開標，其開標方式須填載姓名、金額於標單上競標，
    會簿上所載「己○○」、「大方」、「乙○○」、「美源」
    、「美玲」均已得標，各該標會員所應交付會款亦已收取，
    迨91年9 月25日之第25會（含會首計算）即第24次開標時即
    停標（該次並未開標），仍有活會11會份尚未標取之事實，
    ，業據被告未○○○於警詢、偵查、本院準備程序、歷次審
    理中坦認不諱（見93年度發查字第6 號偵查卷一第26至32、
    92頁、卷二第32、40頁，94年度偵字第3014號偵查卷第11、
    26至27、50至53頁，本院卷一第20、21、59、140 、167 、
    173 、204 頁，卷二第7 至10頁），核與證人丁○○、丙○○於警詢、檢察事務官詢問及本院審理時經交互詰問具結證
    述、證人呂亞娟（原名呂慧珠）於警詢、檢察事務官詢問時
    陳述、證人甲○○、戊○○於警詢陳述及本院審理時經交互
    詰問具結證述、證人丑○○於警詢、檢察官訊問時具結證述
    及本院審理時經交互詰問具結證述、證人癸○○於檢察官訊
    問時具結證述及本院審理時經交互詰問具結證述、證人許鵬
    忠、魏卯○○、許雪珠、巳○○、許鵬富、溫育萱於檢察官
    訊問時具結證述、證人壬○○、寅○○於本院審理時經交互
    詰問具結證述之情節相符（93年度發查字第6 號偵查卷一第
    43至47、49至53、54至58、60至64、65至69、76至81頁，卷
    二第31至33頁，94年度偵字第3014號偵查卷第25至31、49至
    60，見本院卷一第57至69頁、134 至140 、162 至171 、18
    9 至196 頁，見本院卷二第39至48頁），復有上開證人所提
    出之丙○○互助會簿、甲○○互助會簿、呂慧珠互助會簿、
    「玩果行」互助會簿、丁○○互助會簿、戊○○互助會簿、
    被告未○○○提出之互助會單等在卷可稽（見本院卷一第80
    至84、88至89頁、見93年度發查字第6 號偵查卷一第7 至18
    、95、107 至117 、121 至123 、162 至170 頁）在卷可稽
    ，是此部分事實，首堪認定。
  (二)而本件互助會迄91年9 月25日停會時止，有如附表一所載之
    未標取會員，及已標取會員各次標取之時間、金額，有證人
    丁○○於本院審理時經交互詰問具結證稱：伊有參加本件互
    助會，會期是從89年9 月25日至92年3 月25日共31會，開標
    日期為每月25日，開標地點係在桃園縣中壢市○○路68號未
    ○○○與午○○做生意的地方，本件互助會是在91年9 月25
    日之前就停會，最後一次標會是在91年8 月25日，伊還沒有
    得標，伊是活會，91年8 月25日之前，伊有去參加過開標程
    序，但都標不到，91年8 月25日當天伊有去參與開標，當天
    是伊姊姊丙○○得標，89年9 月25日第一標是由會首取得標
    金，每人交2 萬元給會首，是「未○○○」來收取的，本件
    互助會伊參加一會，91年7 月是伊妹妹呂亞娟標到，8 月是
    伊姊姊丙○○標到，是未○○○宣布本件互助會停會，本件
    互助會至倒會為止，應有24會得標等語（見本院卷一第47至
    57頁）：證人丙○○於本院審理時經交互詰問具結證稱：本
    件互助會伊參加一會，另一會份係父親呂理良以伊名義參加
    ，本件互助會係25日開標，91年8 月伊標到，9 月份就停會
    ，伊在91年8 月25日該會得標，標金是4200元，本件互助會
    的期間是從89年9 月25日起至92年3 月25日，在伊得標之前
    ，伊至少參加3 次，91年7 月25日是由伊妹妹呂亞娟得標，
    戊○○是90年11月25日得標，伊知道伊弟弟丁○○、伊父親
    呂理良、「玩果行」都還未得標等語（見本院卷一第60至69
    頁）；證人癸○○於本院審理時經交互詰問具結證稱：伊有
    參加本件互助會，一開始是參加5 個會份，分別是以伊、伊
    兒子許廷順、伊孫子許智勝、許皓翔的名義，約3 個月後，
    伊太太跟伊說未○○○跟她說要再加3 會，伊太太就答應再
    用伊的名義再跟3 會，伊偶爾會去看一下開標的情形，地點
    是在民生路68號，就是被告做生意的地方，開標地點是他們
    家裡面，每次都由未○○○負責開標，會有一些會員在裡面
    ，大家就一起寫標單、投標，由未○○○開標、宣布得標的
    會員，伊去看的那幾次，午○○都沒有參加開標的進行，伊
    陸陸續續總共標得4 個會，就本件互助會伊還有4 個活會會
    份，許智勝是會單上記載許勝治，許皓翔就是會單上記載許
    啟勝的會份，是會簿上寫錯名字，伊得標的4 次都是在90年
    左右，但詳細時間伊忘記了，伊後來再參加3 會後，未○○○拿給伊一張電腦打製表格的會單上面有寫35會，就是這張
    （即93年度發查字第6 號卷二第42頁之互助會單），是因為
    伊又加3 會，未○○○就說這樣總共35會，才會又拿這一張
    會單給伊，伊去被告家裡看開標的情形，標單上寫會員自己
    的名字、利息的金額，就折起來投標，以金額高的人得標等
    語（見本院卷一第135 至140 頁）；證人戊○○於本院審理
    時經交互詰問具結證稱：伊有參加
    本件互助會一個會份，用伊本人名義參加，有得標，大概就
    是90 年12 月25日這個時間得標，以2600元得標沒錯，伊常
    常去看投標過程，開標情形是會員到場，會提出標單，標單
    上面會記載投標會員的名字、投標金額，都是未○○○主持
    開標，開標地點是民生路68號，是被告生意場所，會首應該
    是未○○○等語（見本院卷一第162 至166 頁）；證人丑○○於本院審理時經交互詰問具結證稱：伊有參加本件互助會
    ，伊的會份尚未得標等語（見本院卷一第169 至171 頁）。
    丑○○雖於本院審理時證稱伊是參加2 會份云云，然觀諸本
    件互助會簿所載，丑○○之會份數僅有編號14「玩果行」1
    個，而丑○○於偵查中亦結證稱本件互助會伊（即2 萬元的
    會）僅參加一個會份，伊另有參加3 萬元的互助會等語（94
    年度偵字第3014號偵查卷第25、26頁），是丑○○係參加本
    件互助會1 個會份，其該次審理中所述2 個會份，應係參加
    2 萬元、3 萬元互助會之意，併此敘明；據證人甲○○於本
    院審理時經交互詰問具結證述：伊有參加本件互助會一個會
    份，該會份原本是溫育萱的會份，後來由伊承接，是伊岳母
    張秀蘭說溫育萱原本要加入，但是沒有錢，看伊能不能承接
    該會份，伊的會份尚未得標，伊的會錢都是透過伊岳母張秀
    蘭轉交的，互助會簿是伊太太或伊岳母在每次標會後打電話
    問溫育萱開標結果而記載的，溫育萱有兩個會份，其中一份
    由伊承接，另一份由伊岳母張秀蘭承接，張秀蘭承接該會份
    已得標，標息是2500元，他是89年11月25日即第2 會得標，
    含會手計算就是第3 會，互助會簿是伊太太填寫的，伊太太
    填載時，伊並無親眼看見，得標的名字都是溫育萱告訴伊太
    太的等語（見本院卷一第189 至195 頁）；據證人寅○○於
    本院審理時經交互詰問具結證述：伊有參加本件互助會2 個
    會份，是互助會簿上編號16「秀碧」、編號17「秀英」這2
    個會份，都已標取，2 次都是伊到中壢市○○路68號未○○○做生意的地方去標的，至於參加過幾次投標，伊已經忘記
    了，因為未○○○向伊招攬，伊和未○○○是朋友，未○○○要週轉，就叫伊參加她的會，本來跟一會，後來跟兩會，
    就是在還沒有交會單之前等語（見本院卷二第41至43頁）。
    據證人壬○○於本院審理時經交互詰問具結證述：伊有參加
    本件互助會一個會份，已經標取，標息好像是2 千多元，是
    伊親自到中壢市○○路68號未○○○做生意的地方，伊有填
    寫標單，記載姓名、金額，主持開標的人是未○○○等語（
    見本院卷二第46至47頁）；證人許雪珠於檢察官訊問時具結
    證稱：伊有跟本件互助會，伊是第3 會加入的，伊有得標，
    未○○○說是35會，伊是第3 會加入的，伊用「均益行」名
    義加入一會，有得標等語（見94年度偵字第3014號偵查卷第
    50 、52 頁）；證人許鵬忠於檢察官訊問時具結證稱：伊有
    參加本件互助會，伊在90年5 月25日第20會以3000元得標，
    一開始未○○○跟伊說是31會，但後來她算給伊35會的錢等
    語（見94年度偵字第3014號偵查卷第51頁）；證人許鵬富於
    檢察官訊問時具結證稱：伊有參加本件互助會，未○○○一
    開始伊說是31會，起會後2 、3 個會有跟伊說變成35會，伊
    沒有得標等語（94年度偵字第3014號偵查卷第51頁）；證人
    巳○○於檢察官訊問時具結證稱：伊有參加本件互助會一會
    ，跟會時一開始未○○○說是31會份，過了2 、3 個月後，
    她說改成35會，伊係在90年10月25日或90年11月25日得標，
    有拿到35會的錢等語（見94年度偵字第3014號偵查卷第52頁
    ）；證人魏卯○○檢察官訊問時具結證稱：伊有用魏文清的
    名義參加本件互助會一個會份，沒有得標，未○○○有告訴
    伊改成35會等語（94年度偵字第3014號偵查卷第52頁），經
    核上開證人所述之會份標取、會份承接頂讓情節，核與被告
    未○○○所供：本件互助會是伊起會的，原來總共31會，於
    每月25日開標，開標地點是在伊桃園縣中壢市○○路68號做
    生意的地方，該互助會在89年12月25日第3 次開標時增加4
    會，就是癸○○增加3 會，許雪珠即「均益行」增加一會，
    自89年12月25日起得標的就是拿35會的標金來計算，編號一
    「里長」就是黃添芳，黃添芳的會份後來轉讓給詹壽增，詹
    壽增在第2 標得標。編號二許鵬忠是本人參加本件互助會，
    已經得標。編號3 癸○○，以自己的名義、兒子、孫子的名
    義共參加5 個會份，就是編號3 、23、24、25、26這幾個會
    份，癸○○後來又用自己的名義增加3 會份，共有8 個會份
    ，其中4 個會份得標。編號4 許鵬富也是本人參加互助會，
    是活會。編號5 、6 丙○○，是丙○○自己一個會份，呂理
    良借用丙○○的名字參加一個會份，丙○○得標1 次。編號
    7 呂慧珠即呂亞娟，也是本人參加一個會份，已經得標。編
    號8 戊○○也是本人參加一個會份，已經得標，編號10就是
    辛○○，已經得標，編號11丁○○也是本人參加1 個會份，
    尚未得標，編號13辰○○他是伊姑姑，也是本人參加1 個會
    份，已經得標，編號14「玩果行」就是丑○○，也是本人參
    加1 個會份，尚未得標。編號15魏文發，是魏文發他父親魏
    鴻杜以魏文發的名字參加一個會份，還沒有得標，編號16
    「秀碧」是寅○○，編號17「秀英」是寅○○的妹妹，這2
    個會份都是寅○○參加的，都已經得標，編號18、19溫育萱
    ，後來由張秀蘭、甲○○承接，張秀蘭的已經得標，甲○○
    的尚未得標，編號21楊明正是伊表弟，之前伊問楊明正時，
    楊明正說要伊先把他排進去，後來又說太遠不要，就由子○○承接，已經得標。編號22魏勝治是伊親戚，之前伊問他，
    他有說好，後來又說不要，就由伊另一個親戚巳○○承接，
    已經得標。編號28林勝夫之前伊問他，他有說好，後來又說
    太遠不要參加，就由壬○○承接，已經得標。編號29魏文清
    ，是伊大嫂魏卯○○借用兒子魏文清參加1 個會份，尚未得
    標，編號31午○○，是伊借用伊先生午○○的名字當會首的
    會份，另外追加4 會，除癸○○3 會，另1 會是「均益行」
    許雪珠，許雪珠的會份已經得標等語相符（見本院卷二第9
    、10頁），復有上開互助會簿在卷可稽（見本院卷一第80
    至84、88至89頁、見93年度發查字第6 號偵查卷一第7 至18
    、95、107 至117 、1 21至123 、162 至170 頁），是足認
    附表一所載之各會份標取、頂讓情節，亦堪認定。
  (三)而「己○○」、「大方」即庚○○、「乙○○」、「美源」
    、「美玲」等人並未參與如附表一所示民間互助會一情，亦
    經證人己○○、乙○○、「大方」即庚○○等人於偵、審中
    到庭證述明確：據證人己○○於檢察官訊問時具結證稱：伊
    沒有參加本件互助會，伊不知道會單上有伊的名字等語（見
    94年度偵字第30 14 號偵查卷第51頁）；於本院審理時經交
    互詰問再結證稱：伊未參加本件互助會，未○○○曾邀伊參
    加互助會，伊一開始就拒絕，伊已忘究係何互助會，因伊不
    參加故也未細問內容，伊不知道何以本件互助會有伊名字，
    伊不認識申○○，無讓申○○頂替伊參加互助會，未○○○
    亦未曾告訴過伊，更無由辛○○頂替伊參加本件互助會，伊
    未授權未○○○用伊名義參加本件互助會，伊不知未○○○
    冒伊名義標取本件互助會，可以說伊完全不知道本件互助會
    等語（見本院卷一第129 至134 頁）；證人乙○○於檢察事
    務官詢問時亦陳：2 萬元的互助會（即本件互助會）伊沒有
    參加等語（見93年度發查字第6 號偵查卷一第92頁）；於本
    院審理時經交互詰問再結證：伊參加的是3 萬元的互助會，
    並無參加2 萬元的互助會（即本件互助會），亦無授權他人
    參加本件互助會，也沒有出借名義讓他人參加本件互助會，
    伊不曾因本件互助會與被告接觸過，伊在警詢中有說伊沒參
    加2 萬元的會，參加的是3 萬元的互助會，伊根本不知道未
    ○○○有召集本件互助會，未○○○也沒問伊要不要參加2
    萬元的會，伊不清楚何以本件互助會單記載編號20係伊乙○○之名，伊根本不知道這2 萬元的會，伊是到停會後，丁○○來問伊，並說伊也有參加本件互助會，會簿上有伊名字，
    伊才知道此事，但伊從未依本件互助會按期交2 萬元予未○○○，未○○○更不曾告訴伊有得標等語（見本院卷一第71
    至74頁）；證人庚○○於本院審理時經交互詰問結證稱：伊
    並無參加本件2 萬元的互助會，伊參加的是3 萬元的互助會
    共2 個會份，該3 萬元互助會起會日期是90年11月5 日等語
    （見本院卷一第197 、203 頁）。綜觀上開證人於偵、審中
    前後所述一致，且彼等所述遭冒用名義加入該會之情節相仿
    ，其類同點均係曾參加過被告未○○○所招攬之其他互助會
    ，而遭在被告未○○○所招攬之本件互助會冒名使用，況被
    告未○○○係己○○之外甥女，己○○自承常至被告未○○○住處聊天，親誼頗深，而證人乙○○、庚○○與被告未○○○間亦無素怨，衡情渠等自無甘冒偽證刑責虛詞構陷被告
    未○○○之理，佐以被告未○○○亦自承上開證人實際上並
    無參與本件互助會（被告未○○○之辯解係上開會份均由他
    人頂替）等情，足認上開證人己○○、乙○○、庚○○所述
    遭冒用年籍加入互助會一情，係屬事實，且應係由渠等唯一
    共同熟識、並係負責招攬本件互助會之被告未○○○所為（
    被告未○○○所辯由他人頂替一情，並不可採之理由，詳如
    後述）。
  (四)互助會簿所載編號9 號「美源」會份，雖據被告未○○○辯
    稱確有其人，並非虛列，並稱即係「申○○」，然觀諸卷內
    資料，該「申○○」歷經偵、審均未曾出現、到案，被告未
    ○○○所供申○○住於「桃園縣中壢市○○路78號」（見本
    院卷一第23頁）一情，亦經本院多次傳喚未著（各次送達回
    證均係「應送達處所查無此人」，見本院卷一第94、108 、
    111 、124 、209 頁），本院並於95年7 月17日、96年4 月
    23日2 度派警前往上址查訪，結果係：經佐警至現地查訪申
    ○○、王美珍並未居住上址，有桃園縣政府警察局中壢分局
    95年7 月31日中警分戶字第0957 028238 號函、96年5 月1
    日中警分戶字第0967 019893 號函各1 紙在卷可稽（見本院
    卷一第153 頁、卷二第18頁），足認上開住址並無該「申○○」。被告未○○○雖改稱申○○住「桃園縣平鎮市○○路
    15號」（見本院卷一第182 、183 頁陳報狀），然此亦經本
    院傳喚未著（見本院卷一第210 頁），且派警查訪結果係：
    職前往上記地點查訪民眾「申○○」、「王美珍」之居住所
    ，經查該住戶為新勢里第23鄰鄰長宋福勝之住居所，宋鄰長
    稱該戶內無所查之人，亦不曾聽過該人姓名，故所查「申○○」、「王美珍」無此人及其年籍資料一情，有桃園縣政府
    警察局平鎮分局96年5 月2 日平警刑分字第0966014057號函
    附該局北勢派出所查訪紀錄表在卷可稽（見本院卷二第19、
    20頁），足認斯址亦無該「申○○」。本院復依被告未○○○所提出本件互助會單申○○之電話門號多次聯繫結果（94
    年度偵字第30 14 號偵查卷第63頁），均：轉入語音信箱，
    有本院辦理刑事案件電話紀錄查詢表在卷可稽（見本院卷二
    第35頁），亦無從連繫該「申○○」。是本院再依「申○○
    」姓名查詢全國「申○○」年籍結果，竟係：資料不存在，
    有法務部戶役政連結作業系統2 紙在卷可稽（見本院卷一第
    96、97頁、卷二第21至23頁），乃無「申○○」之名者。而
    參諸證人即曾多次參與投標之會員寅○○、壬○○等人於本
    院審理時結證：從未見到過申○○這個人到場投標過，伊不
    認識申○○，也沒聽過這個名字等語（見本院卷二第43頁）
    ；伊沒有聽過申○○這個人，不認識這個人，沒有聽說申○○也是會員等語（見本院卷二第47頁），案內亦無任何「美
    源」或「申○○」之人曾經參與本件互助會之事證，是究竟
    是否有申○○會員，實屬可疑。且果申○○確係會員，以被
    告未○○○所辯：申○○除頂替己○○外，另申○○還以自
    己名義跟1 會、以她女兒王美珍名義跟2 會，乙○○空出來
    的部分係由王美珍來接的，王美珍後來又承接「王美玲」等
    情觀之（見本院卷一第140 頁、94年度偵字第3014號偵查卷
    第27頁），申○○除自己名義跟會外，尚有頂替多人之會份
    ，其所佔會份並且高達4 會，按月應繳納會金且近8 萬元，
    被告未○○○既係會首，焉有可能毫無辦法聯繫此一極端重
    要之會員？且迄未能提出任何申○○簽收會款、繳納會金之
    任何憑據？而被告未○○○復將上開遭冒名之會份「乙○○
    」、「大方」、己○○悉數推諉至申○○或其女兒頂替，其
    故設此無從查證之辯詞意圖甚明，綜此全情，實堪認申○○
    亦係被告未○○○所虛列會員，被告未○○○辯稱申○○以
    自己、女兒、甚或頂替、借名之己○○、乙○○、王美珍、
    「美源」會份，均係被告未○○○所虛列會員。被告未○○○身為實際會首，竟以虛列多達「己○○」、「大方」、「
    乙○○」、「美源」、「美玲」會員方式招攬合會，實際上
    均係其自己加入，致使其餘欲參與合會之人等，對該此資力
    陷於錯誤，是其所為虛列會員一舉，核屬詐術無訛。
  (五)被告未○○○雖矢口否認上情，並辯稱：己○○的會份，伊
    曾問己○○要否入會，後經己○○拒絕，故由申○○頂替，
    乙○○的會份，乙○○的確有加入，乙○○係王美珍頂替，
    「大方」即指庚○○的會份，是庚○○後來說不要，故由伊
    自己承接云云，然此為證人己○○、乙○○、庚○○所否認
    ，並均證稱沒有加入此會或借名及頂替會份之情事，業如前
    述，其所辯已難可採，且觀諸被告未○○○於偵查中係辯稱
    ：乙○○確有加入云云（見93年度發查字第6 號偵查卷一第
    92頁），後改稱：乙○○由王美珍接的，乙○○有2 會云云
    （見94年度偵字第3014號偵查卷第27頁），其先辯稱：伊沒
    有說己○○有參加，會單上記載己○○的名字，是伊忘了將
    名字換成「辛○○」，之前寫己○○的部分是辛○○跟的，
    上面寫己○○是寫錯了云云（見94年度偵字第3014號偵查卷
    第52頁），但後又辯稱：己○○的部分係由申○○頂替云云
    （見本院卷一第20頁），又辯稱：申○○有4 會云云（見本
    院卷一第140 頁），其前後所述，無論係究申○○、乙○○
    、王美珍個人所有之會份數量不一，且就己○○之會份究由
    何人頂替，亦說詞反覆，觀諸被告未○○○於偵查中提出
    本件互助會會單之記載（93年度發查字第6 號偵查卷一第95
    頁），係：乙○○2 個會份、申○○2 個會份、己○○1 個
    會份，美玲、王美玲2 個會份，有上開互助會1 紙在卷可稽
    （見93年度發查字第6 號偵查卷一第95頁），又將乙○○、
    申○○、己○○、王美珍等人之會份予以區別，非均由申○○承接，且其加總之數額亦有矛盾。矧被告未○○○自承：
    己○○一直沒有入會，就由申○○頂替，申○○是從89年9
    月25 日 （即本件互助會第一會）開始頂替等語（見本院卷
    一第20 頁） ，則己○○既從未入會，且「自始」即由申○○「頂替」，何以互助會簿未有相關之記載？又何以互助會
    簿上係將編號9 「美源」、編號27己○○會份區別記載，而
    不直接記為申○○之會份？再者，據證人癸○○於本院審理
    中證述被告於後來追加為35會後，所交付之電腦打製表格會
    單（即93 年 度發查字第6 號偵查卷二第42頁所示，見本院
    卷一第13 8 頁） 所載：申○○2 個會份、己○○1 會份等
    情，有該份會單存卷可按（見93年度發查字第6 號偵查卷二
    第42頁），仍係區別申○○、己○○為不同之會份，而非將
    己○○之會份計入申○○會份內。被告未○○○雖再辯稱：
    是申○○說她跟會不想要讓她老公知道，所以伊沒寫申○○
    的名字，寫己○○名字云云（同上偵查卷第52頁），然渠所
    辯「借用」與前辯「頂替」一情，已不相合，且互助會簿上
    除載明己○○之會份外，亦有載明「美源」之會份，果申○○跟會不想讓其老公知道，怎會又以「美源」名義入會？如
    此渠借用己○○名義豈不白耗？況合會乃攸關個人財產之重
    要事項，苟非親信好友，斷不可能以他人名義入會，蓋會員
    辛苦繳付之會款，若遭出借名義人冒標，豈不徒受損失？而
    己○○與申○○互不認識一情，亦據證人己○○到庭證述屬
    實，申○○何有借用之可能？又焉有在未有任何告知、同意
    之情況下，將之會金財產託付在毫無所識之己○○名下之理
    ？參諸證人丙○○猶證稱：被告未○○○從未告訴伊會員名
    單更改、或不更改會員名單但由別人頂替參加合會的情形（
    見本院卷一第68頁），是被告未○○○所述上開頂替之情節
    ，除被告外，無人知悉，亦非合理。再者，以被告未○○○
    所稱：申○○合計有4 會份云云而計算，申○○標取之金額
    達約2 百萬元（以會金2 萬元扣除2 至3 千元之標息後，再
    乘以活會會員人數計算），然被告未○○○竟未有任何關此
    之紀錄，實顯悖常情，是其上開所辯，委難採信。至於被告
    未○○○所辯遭親戚倒會始倒會云云，然渠始終並未提出任
    何遭人倒會之證據資料以供本院調查，已屬可疑，且縱遭人
    倒會，然既非屬本件互助會員，若被告並未虛列會員、挪用
    資金，此實無礙於本件互助會甚至倒會之理，是被告未○○○此部分所辯，亦不足採。
  (六)而被告未○○○冒用虛列會員「己○○」、「乙○○」、「
    大方」、「美源」、「美玲」（各1 次）並標取合會金，係
    以標單上偽簽前開會員之姓名及記載表示標息之方式等情，
    有證人丁○○於本院審理時結證：開標方式有寫標單，標單
    上有寫金額、名字，看誰要標就寫誰名字等語，在白紙上寫
    想要標取的金額及姓名，有時直接交給未○○○，有時就直
    接放在桌上，伊沒有見過只寫金額、不寫名字的標單等語（
    見本院卷一第50、55、56頁）；證人丙○○於本院審理時結
    證：投標的方是就是在未○○○家，就撕一張月曆紙，在上
    頭寫投標金額和名字，伊所參加的投標程序，都一定會寫標
    單，在伊參加投標的經驗中，標單都一定有寫名字，停會之
    前，伊到場投標時，有看到未○○○在填寫標單，伊猜測係
    別人委託的，因為通常會員沒有到場，又想參與投標的話，
    就會委託「會首」，因為本件互助會是未○○○召集的等語
    （見本院卷一第65、67、69頁）；證人癸○○於本院審理時
    結證：每次都由未○○○負責開標，會有一些會員在裡面，
    大家就一起寫標單、投標，由未○○○開標、宣布得標的會
    員，伊去被告家裡看開標的情形，標單上寫會員自己的名字
    、利息的金額，就折起來投標，以金額高的人得標等語（見
    本院卷一第136 、140 頁）；證人戊○○於本院審理時結證
    ：伊常常去看投標過程，開標情形是會員到場，會提出標單
    ，標單上面會記載投標會員的名字、投標金額，都是未○○○主持開標，開標地點是民生路68號等語（見本院卷一第16
    3 頁）；證人寅○○於本院審理時結證：伊2 個會份，都已
    標取，2 次都是伊到中壢市○○路68號未○○○做生意的地
    方去標的，都要寫標單，都要記載名字、金額，有時候伊到
    場要標，結果去沒有標到，至於參加過幾次投標，伊已經忘
    記了，但每次都是要寫標單，明確上面都要有寫名字和金額
    ，都是未○○○在主持開標，伊知道有會員打電話給會首請
    會首幫忙填寫標單，伊從未見到過申○○這個人到場投標過
    等語（見本院卷二第41、43頁）；證人壬○○於本院審理時
    結證：伊有參加本件互助會一個會份，已經標取，標息好像
    是2 千多元，是伊親自到中壢市○○路68號未○○○做生意
    的地方，伊有填寫標單，記載姓名、金額，主持開標的人是
    未○○○等情在卷可稽（見本院卷二第46頁），則觀諸所有
    案內之證據，均指明本件互助會確有開標、且須填載標單並
    記明金額、姓名等情，被告未○○○亦自承以標單方式開標
    ，則被告未○○○冒標「己○○」、「大方」、「乙○○」
    、「美源」、「美玲」之會份時，亦當有標單之偽造、行使
    至明。至各次冒標時間、標息、詐得金額，扣除案內證人所
    指渠等標取之時間、金額後，以附表二所載時間、標息之計
    算方式較有利於被告未○○○（因無從證明被告未○○○冒
    標之時間，除如附表一所示各該會員已確定標取之時間外，
    依罪疑唯輕原則，以最有利被告未○○○方式計算結果，即
    以如附表二所示最末5 會計算，其遭詐取之活會會員人數最
    少，乃作為本件被告未○○○詐欺取財金額之依據）。
  (七)會簿編號10「金枝」會份，雖案內並無辛○○到案資料，上
    開證人復經本院依職權傳喚未著，然經本院依案內互助會單
    上所載辛○○電話聯繫結果，確有辛○○此人，有本院辦理
    刑事電話紀錄查詢表在卷可稽（見本院卷二第34頁），則被
    告未○○○所供：「金枝」會份係辛○○的等語（見本院卷
    一第21頁），尚非不可採信。編號21號楊明正會份，雖案內
    並無該人到案資料，然被告未○○○稱此會份係由子○○承
    接，本院依職權傳喚證人子○○雖未到庭，然經本院再電詢
    結果，其稱：未○○○有來找伊跟會，伊就說好，但要用未
    ○○○欠的借款抵會錢，合會開始後，有一次未○○○問伊
    要不要用錢，伊說不用，未○○○拜託伊那個會給伊標，伊
    說好等語，有本院96年6 月7 日辦理刑事案件電話查詢表1
    紙在卷可稽（見本院卷二第33頁），則被告未○○○所述承
    接會份一情，亦非無據。至告訴意旨以：丑○○之會份遭冒
    標云云，並以甲○○之會簿記載「玩果行」於90年3 月25日
    、90年4 月25日得標為據（93年度發查字第6 號偵查卷二第
    6 頁），然此為被告未○○○所堅詞否認，並辯稱：丑○○
    是活會，不是死會等語（見本院卷一第59頁、卷二第10頁）
    ，且經核會簿所載，「玩果行」僅有一會份卻經記為得標2
    次，互有矛盾，其記載之可信度，殊堪置疑。況以證人甲○○於本院審理結證：互助會簿是伊太太或伊岳母在每次標會
    後打電話問「溫育萱」開標結果再記載的，互助會簿是伊太
    太填寫的，伊太太填載時，伊並無親眼看見，得標的名字都
    是「溫育萱」告訴伊太太的（見本院卷一第191 、19 5 頁
    ）等語，是會簿之記載，亦非記載之人親身聞見，且係傳聞
    再傳聞之輾轉方式所製作，是否有傳達、理解、記憶上之錯
    誤，均非無疑，卷內既查無任何在場證人目睹被告未○○○
    冒標「玩果行」之該會份，且無標單扣案可佐，經核算本件
    互助會倒會後所剩實際活會會份與應剩活會數11會相符，被
    告未○○○所稱未冒標丑○○會份一情，即非不可採信，告
    訴意旨所指，應非的論。
  (八)又關於本件互助會由起會時31會追加為35會份一情，亦有證
    人許雪珠於檢察官訊問時結證稱：伊有跟本件互助會，伊是
    第3 會加入的，伊有得標，未○○○說是35會，伊是第3會
    加入的，伊用「均益行」名義加入一會，有得標等語（見94
    年度偵字第3014號偵查卷第52頁）；證人許鵬忠於檢察官訊
    問時結證稱：伊有參加本件互助會，伊是在90年5 月25日第
    20會以3000元得標，一開始未○○○跟伊說是31會，但後來
    她算給伊35會的錢等語（見94年度偵字第3014號偵查卷第51
    頁）；證人許鵬富於檢察官訊問時結證稱：伊有參加本件互
    助會，未○○○一開始伊說是31會，起會後2 、3 個會有跟
    伊說變成35會，伊沒有得標等語（93年度發查字第6 號偵查
    卷一第51頁）；證人巳○○於檢察官訊問時結證稱：伊有參
    加本件互助會一會，跟會時一開始未○○○說是31會份，過
    了2 、3 個月後，她說改成35會，伊係在90年10月25日或90
    年11月25日得標，有拿到35會的錢（見94年度偵字第3014號
    偵查卷第52頁）；證人魏卯○○檢察官訊問時結證稱：伊有
    用魏文清的名義參加本件互助會一個會份，沒有得標，未○○○有告訴伊改成35會等語（93年度發查字第6 號偵查卷一
    第52頁）；證人癸○○於本院審理時結證稱：伊有參加本件
    互助會，一開始是參加5 個會份，分別是以伊、伊兒子許廷
    順、伊孫子許智勝、許皓翔的名義，約3 個月後，伊太太跟
    伊說未○○○跟她說要再加3 會，伊太太就答應再用伊的名
    義再跟3 會，伊後來再參加3 會後，未○○○拿給伊一張電
    腦打製表格的會單上面有寫35會，就是這張（即93年度發查
    字第6 號卷二第42頁之互助會單），是因為伊又加3 會，未
    ○○○就說這樣總共35會，才會又拿這一張會單給伊等語（
    見本院卷一第135 、138 頁），被告未○○○所稱追加會份
    一情，亦非無據，告訴意旨徒以：被告提出之會單有記載35
    會份會員、有記載31會份會員，而指被告未○○○虛列會員
    云云，應有誤會。又起訴意旨所載本件開標日為每月「5 」
    日、開標地點為桃園縣中壢市○○路「86」號云云，然經訊
    之證人，均係指明本件互助會開標日期為「25」日，開標地
    點則為桃園縣中壢市○○路「68」號等情，亦如前述，此部
    分應予更正。
  (九)綜上所述，本件被告未○○○虛列他人名義入會、假冒他人
    名義冒標互助會，行使偽造之私文書、詐欺會款等之事證明
    確，犯行堪以認定，應依法論科。
三、本件被未○○○告行為後，刑法部分條文業於94年2 月2 日
    經修正公布，並自95年7 月1 日起生效施行；復參酌最高法
    院九十五年第八次刑事庭會議決議意旨，現行刑法第2 條第
    1 項之規定，係規範行為後法律變更所生新舊法律比較適用
    之準據法，於現行刑法施行後，應適用現行刑法第2 條第1
    項之規定，為「從舊從輕」之比較；又比較時應就罪刑有關
    之共犯、未遂犯、想像競合犯、牽連犯、連續犯、結合犯，
    以及累犯加重、自首減輕暨其他法定加減原因（如身分加減
    ）與加減例等一切情形，綜其全部罪刑之結果而為比較。惟
    被告行為後，現行刑法第55條雖亦有修正，惟修正後仍保留
    有關想像競合犯之規定，但在科刑上有所限制，然此科刑之
    限制僅係法理之明文化，非屬法律之變更，自無比較新舊法
    之問題，應逕適用裁判時之法律即現行刑法第五十五條關於
    想像競合犯之規定。次查，(一)修正前刑法第33條第5 款規定
    ：「主刑之種類如左：五罰金：一元以上。」現行刑法第33
    條第5 款修正為：「主刑之種類如下：五罰金：新臺幣一千
    元以上，以百元計算之。」則現行刑法關於罰金刑之最低數
    額部分，已較修正前之刑法規定提高，比較結果，以舊法較
    有利於被告，依刑法第2 條第1 項規定，應適用修正前之刑
    法第第33條第5 款。(二)被告行為時之刑法第55條後段規定：
    「犯一罪而其方法或結果之行為犯他罪名，從一重處斷。」
    又第56條規定：「連續數行為而犯同一之罪名者，以一罪論
    。但得加重其刑至二分之一。」惟現行刑法已刪除前開關於
    牽連犯及連續犯之規定，此刪除雖非犯罪構成要件之變更，
    但顯已影響行為人刑罰之法律效果，自屬法律有變更，而現
    行刑法既無牽連犯及連續犯得論以裁判上一罪之情形，則被
    告所犯之數罪，應按其具體情形而可能論以數罪併罰，是比
    較修正前、後刑法之規定，以適用被告行為時之刑法依連續
    犯論以一罪以及依牽連犯從一重處斷之規定，較有利於被告
    ，自應適用修正前刑法第55條前段、第56條。
四、查被告未○○○意圖為自己不法之所有，以虛列會員之詐術
    召集如附表一所示民間互助會，使如附表一所示活會會員陷
    於錯誤而交付首會會款之部分，核其所為，係犯刑法第339
    條第1 項之詐欺取財罪。又按民間互助會已標取會款者（即
    一般所稱之死會），於標取會款後不問何人得標，至完會止
    ，本有向會首按時交付會款（含標息）之義務，會首冒標會
    款時，除對於活會會員有冒標施詐（即佯稱某某人得標），
    使活會會員陷於錯誤，誤認係被冒標之人得標而交付會款，
    成立詐欺取財罪外，對於已標取會款之會員，因按時繳付會
    款本為其標取會款後之義務，並無施詐或使其陷於錯誤可言
    ，自無成立詐欺罪之餘地，是已標取會款之會員對於嗣後會
    首之冒標會款，不能認係詐欺之被害人，最高法院92年度台
    上字第1138著有裁判可資參照。查本件據以標會之紙張上雖
    無證據證明有書明「標單」字樣，惟參與投標者於標單有登
    載投標人之姓名及金額，為被告未○○○供述在卷，而依民
    間互助會之習慣該紙張上之記載，足以表示登載名義人擬以
    上述金額標取該合會用意之證明，為刑法第220 條第1 項之
    準文書，被告未○○○意圖為自己不法之所有，而以如事實
    欄所載之方式，偽造如附表二所示被冒標會員名義制作之標
    單，並持以行使參加競標，得標後致使不知情之活會會員陷
    於錯誤而繳交會款，核其所為，係犯刑法第216 條、第210
    條、第220 條第1 項之行使偽造準私文書罪及同法第33 9條
    第1 項之詐欺取財罪。其偽造準私文書之低度行為，應為其
    行使偽造準私文書之高度行為所吸收，不另論罪。起訴意旨
    認係犯刑法第216 條、第210 條之罪，尚有未洽，爰於同一
    基礎事實內變更起訴法條。被告未○○○1 次偽以召集互助
    會詐欺首會會款及分次偽以如附表二所示被冒標會員名義冒
    標詐取活會會員所交付會款之行為，係各同時侵害多數活會
    會員之法益，乃一行為觸犯數罪名，係想像競合犯，應依刑
    法第55條之規定從一重處斷。再其先後多次詐欺取財及行使
    偽造準私文書等行為，時間均緊接，方法亦相同，所犯各係
    構成要件相同之罪名，顯均係基於概括犯意反覆為之，皆屬
    連續犯，應分別依修正前刑法第56條規定論以一罪並加重其
    刑。被告未○○○所犯連續詐欺取財罪與連續行使偽造準私
    文書二罪間，有方法結果之牽連關係，應依修正前刑法第55
    條後段規定從一重之行使偽造準私文書罪論處。起訴意旨雖
    未敘及如附表二所載虛列「乙○○」、「大方」、「美源」
    、「美玲」會員及該部分冒標所涉之詐取取財、行使偽造準
    私文書罪犯行，然此部分與前揭起訴經論罪科刑之部分，有
    連續犯、牽連犯之裁判上一罪關係，為起訴效力所及，本院
    自應予以審究。審酌被告未○○○為圖謀己利，竟行騙鄰居
    、友人，受害會員頗眾，犯罪所得高達168 萬3700元，犯罪
    後矢口否認犯行，且迄未如數賠償被害人之損失，態度非佳
    等一切情狀，量處被告未○○○主文所示之刑。被告未○○○偽造之標單（含其上偽造之署押），已於各該開標日期後
    撕毀，業據被告未○○○陳明在卷，核與民間互助會之常情
    無違，標單既已滅失，而不予宣告沒收。
貳、無罪部分
一、公訴意旨略以：午○○與未○○○係夫妻關係，明知渠等財
    務因難，應無清償債務之資力，詎仍由午○○擔任會首，以
    招攬民間互助會，未○○○負責召募會員、繕送互助會簿、
    開標及收取會款等事宜，邀同丁○○等人參加民間互助會，
    約定每人每會新臺幣（下同）2 萬元，底標2 千元，採內標
    方式標會，會員連會首共計31人，期間由民國89年9 月25日
    至92年3 月25日止共分31期，約定每月5 日在午○○與未○○○位於桃園縣中壢市○○路86號之營業處所開標。而午○○與未○○○2 人竟共同基於意圖為自己不法所有之概括犯
    意聯絡，未徵得己○○之同意，逕將己○○虛列為會員，並
    於民國90年間某月5 日，冒用己○○名義，以虛偽填載姓名
    、金額於標單上之方式，偽造其署押及標單參與投標而得標
    ，致生損害於己○○與該互助會投標之正確性，午○○與未
    ○○○乃藉以向其他活會會員訛稱當期會款已由該己○○所
    標取，致其餘活會會員因此陷於錯誤仍繼續交付會首會款，
    午○○、未○○○遂藉而詐得約50萬元。迨於91年9 月5 日
    第25次開標時，未○○○竟宣佈停會，各活會會員至此始知
    受騙，因認被告午○○涉犯係犯刑法第216 條、第210 條之
    行使偽造私文書罪嫌及同法第339 條第1 項之詐欺取財罪嫌
    云云。
二、訊據被告午○○堅決否認有何上開公訴意旨所指之詐欺、偽
    造文書之冒標犯行，辯稱：伊不知情，伊沒有收會錢，也不
    清楚會員名單、何時標會，開標時伊未在場，是事情爆發後
    伊才知道，伊不認識甲○○，係因甲○○在倒會後，於91年
    10月間到伊桃園縣中壢市○○路68號住處找伊，他就問伊倒
    會的事情，伊說伊不清楚，甲○○問伊住那邊，伊才會簽自
    己的姓名和地址給甲○○，伊不清楚本件互助會的情形，伊
    沒有收過會金、亦無參與過開標、沒有填寫互助會簿，亦無
    交互助會簿給會員過，伊和母親住在中壢市○○路68號2樓
    ，1 樓是未○○○做生意的地方（見本院卷一第19、20 、
    21、195 頁、卷二第7 頁）等語。
三、公訴人認被告午○○涉有此部分詐欺、偽造文書罪嫌，無非
    係以：被告午○○供述知悉被告未○○○招攬互助會，並坦
    承互助會是在被告午○○與未○○○做生意的地方等語、證
    人丁○○、丙○○、呂亞娟、甲○○、戊○○、乙○○、丑
    ○○、庚○○等人證述被告午○○、未○○○招攬互助會後
    宣布停會、開標處所係在被告午○○、與未○○○做生意的
    地方，被告午○○有在場，甲○○所提供之互助會單影本上
    有被告午○○之簽名，其就互助會應知情云云為其主要論據
    。
四、按犯罪事實應依證據認定之，無證據不得認定犯罪事實；又
    不能證明被告犯罪者，應諭知無罪之判決，刑事訴訟法第15
    4 條第2 項、第301 條第1 項分別定有明文。再所謂認定犯
    罪事實之證據，係指足以認定被告確有犯罪行為之積極證據
    而言，如未發現相當證據，或證據不足以證明，自不能以推
    測或擬制之方法，以為裁判基礎。又認定不利於被告之事實
    ，需依積極證據，茍積極證據不足為不利於被告事實之認定
    時，即應為有利於被告之認定，更不必有何有利之證據。又
    刑事訴訟上證明之資料，無論其為直接證據或間接證據，均
    須達於通常一般人均不致於有所懷疑，而得確信其為真實之
    程度，始得據為有罪之認定，若其關於被告是否犯罪之證明
    未能達此程度，而有合理性懷疑之存在，致使無從形成有罪
    之確信，根據「罪證有疑，利於被告」之證據法則，即不得
    遽為不利被告之認定，其以情況證據（即間接證據）斷罪時
    ，尤須基於該證據在直接關係上所可證明之他項情況事實，
    本乎推理作用足以確證被告有罪，方為合法，不得徒憑主觀
    上之推想，將一般經驗上有利被告之其他合理情況逕予排除
    ，有最高法院76年台上字第4986號、32年度上字第67號判例
    意旨可資參照。
五、經查，據證人丁○○於本院審理時結證稱：本件互助會開標
    地點係在桃園縣中壢市○○路68號未○○○與午○○做生意
    的地方，當時是「未○○○」邀伊加入本件互助會，「未○○○」就拿簿子來給伊說31會，一個月2 萬元，會簿上面記
    載會首是午○○，但是由「未○○○」邀伊入會，因為午○○和未○○○是夫妻，所以伊認為是被告午○○、未○○○
    共同招募的，但這段期間都是由「未○○○」來收會款，也
    是由「未○○○」來主持開標，至於午○○有無參與本件互
    助會，因開標的地點在被告2 人做生意同一地方，開標的時
    候午○○在做生意，也在現場，「未○○○」主持開標，只
    是午○○沒有走過來開標而已，伊開標時到場，開標當時午
    ○○還在做生意，沒有收攤，伊就在開標的店面裡面，店面
    大小不到10坪，開標地點都在店面後方的客廳內桌子旁邊，
    開標的地點和他做生意的地方並沒有隔起來，最後也是「未
    ○○○」宣布本件互助會停會，而午○○沒有因本件互助會
    跟伊接觸過，因為他和未○○○之夫妻，伊才認為是午○○
    召集互助會，而之前互助會也是會首寫午○○，但都是由「
    未○○○」召集、開標、收錢，發放得標金也是「未○○○
    」負責的，收取會金的都是「未○○○」，開標都是「未○○○」在負責主持開標等語（見本院卷一第47至57頁）；證
    人丙○○於本院審理時亦結證稱：互助會是「未○○○」招
    伊加入，會款是「未○○○」收取，每次都是「未○○○」
    收取，也是「未○○○」負責開標，至於午○○有無參與本
    件互助會，因為他們兩夫妻共同在市場做生意，我們拿會錢
    給「未○○○」時，午○○本人都有在現場，因為伊交會款
    給「未○○○」時，午○○本人也有在場，伊才認為午○○
    也有召募本件互助會，且伊參加開標時，有時候有見到午○○在場，因為開標是在他們做生意的地方，開標的現場是一
    個店面，是客廳沒有隔間，連騎樓面積計算最少8 、9 坪，
    投標的方是就是在未○○○家，伊送會款過去，午○○在現
    場，因為現場的前面是午○○做生意的店面，我們是下午1
    點開標，那時午○○都會在，但午○○只會在我們進去時跟
    我們打招呼，而是由「未○○○」到開標處跟我們聊天，
    本件互助會是「未○○○」召集的，午○○並沒有因為本件
    互助會跟伊接觸過，每次會款都是伊送過去給「未○○○」
    或「未○○○」來伊店內收取，伊到場投標時，有看到未○○○在填寫標單，伊猜測係別人委託的，因為通常會員沒有
    到場，又想參與投標的話，就會委託「會首」至於會簿記載
    會首是午○○，但伊猜測其他會員委託「未○○○」參與投
    標，是因為本件互助會是「未○○○」召集的等語（見本院
    卷一第60至69頁）；證人癸○○於本院審理時結證稱：開標
    地點是在被告他們家裡面，每次都由「未○○○」負責開標
    ，會有一些會員在裡面，大家就一起寫標單、投標，由「未
    ○○○」開標、宣布得標的會員，伊去看的那幾次，午○○
    都沒有參加開標的進行，伊也沒有去注意開標時他人在哪裡
    、做什麼事，大部分是伊太太直接把會金拿去給「未○○○
    」住處繳，有時候「未○○○」會過來向伊太太收取，但午
    ○○從來沒有來過伊住處收取會金，伊陸陸續續總共標得4
    個會，就本件互助會伊還有4 個活會會份，伊後來再參加3
    會後，是「未○○○」拿給伊一張電腦打製表格的會單上面
    有寫35會等語（見本院卷一第135 至140 頁）；證人戊○○
    於本院審理時亦結證稱：都是「未○○○」主持開標，開標
    地點是民生路68號，是被告2 人做生意的場所，開標時午○○有時候在，有時候不在，每次會金伊都是送到店面交給「
    未○○○」，沒有交給過午○○的情形，伊交付會金時，午
    ○○有時候在，有時候不在，午○○沒有向伊招募過互助會
    ，伊到午○○的店面去投標時，會在旁邊的小桌子開標，但
    都是「未○○○」主持，午○○並沒有在開標的小桌子旁邊
    ，至於會單上會首寫午○○，何以伊會把會金交給未○○○
    ，是因為伊認為這是未○○○招募的會，所以伊想會首應該
    是未○○○等語（見本院卷一第162 至166 頁）；證人丑○○於本院審理時結證稱：會金都是「未○○○」到伊店裡去
    收取，午○○沒有向伊收取過會金，本件互助會是「未○○○」向伊招募的，魏國並無和伊討論過本件互助會的相關事
    宜等語（見本院卷一第169 至171 頁）；證人寅○○於本院
    審理時結證：都是「未○○○」在主持開標，午○○沒有參
    加開標，伊標得後，也是「未○○○」將標金交給伊，因為
    「未○○○」向伊招攬，伊和未○○○是朋友，未○○○要
    週轉，就叫伊參加她的會，本來跟一會，後來跟兩會，就是
    在還沒有交會單給伊之前（見本院卷二第41、43頁）；證人
    壬○○於本院審理時亦結證：開標地方是中壢市○○路68
    號未○○○做生意的地方，主持開標的人是「未○○○」，
    向伊收取會款、交付得標金的都是「未○○○」，伊去投標
    時，都沒有看見過午○○等語（見本院卷二第46、47頁）；
    另證人許雪珠於檢察官訊問時結證以：伊有跟本件互助會，
    伊是第3 會加入的，伊有得標，「未○○○」說是35會，伊
    是第3 會加入的等語（見94年度偵字第3014號偵查卷第52
    頁）；證人許鵬忠於檢察官訊問時結證以：伊有參加本件互
    助會，一開始「未○○○」跟伊說是31會，但後來她算給伊
    35 會 的錢等語（見94年度偵字第3014號偵查卷第51頁）；
    證人許鵬富於檢察官訊問時結證稱：伊有參加本件互助會，
    「未○○○」一開始伊說是31會，起會後2 、3 個會有跟伊
    說變成35會，伊沒有得標等語（94年度偵字第3014號偵查卷
    第51 頁） ：證人巳○○於檢察官訊問時具結證稱：伊有參
    加本件互助會一會，跟會時一開始「未○○○」說是31會份
    ，過了2 、3 個月後，她說改成35會等語（見94年度偵字第
    30 14 號偵查卷第52頁）：證人魏卯○○檢察官訊問時結證
    以：伊有用魏文清的名義參加本件互助會一個會份，沒有得
    標，「未○○○」有告訴伊改成35會等語（94年度偵字第
    3014號偵查卷第52頁）；又丁○○、丙○○、呂亞娟、戊○○、甲○○、丑○○於警詢中陳稱：都是「未○○○」在主
    持互助會之開標，每月互助會金都是未○○○在收取，起會
    是午○○之妻「未○○○」以午○○之名起的會，再由「未
    ○○○」向各互助會員收取，得標的會金都是「未○○○」
    拿給得標的會員，都是「未○○○」在主持開標，會金都是
    未○○○在收取等語（見93年度發查字第6 號偵查卷一第45
    、49、50、55、56、61、66、67、77、78頁，上開證人丁○○、丙○○、呂亞娟、戊○○、甲○○、丑○○警詢中之陳
    述，業據被告午○○於準備程序中表示沒有意見，見本院卷
    一第22頁，且經本院於審判期日提示後經當事人雙方表示意
    見，均於言詞辯論終結前，未就所調查之證據主張有刑事訴
    訟法第159 條第1 項不得為證據之情形，且本院審酌該言詞
    陳述或書面陳述作成時之情況，其警詢筆錄僅並無不具任意
    性之情況，應認為適當，依前開規定，其等警詢所為之陳述
    ，自得採為證據），細酌上開證人偵審中之證詞，均已明確
    指明本件互助會自招攬、製作會簿、收取會金、主持開標、
    交付得標金的所有事項，均係未○○○一人所為，則被告午
    ○○既未與焉，其如何涉犯公訴意旨所指犯行，即屬可疑。
    況依上開證人所述，本件互助會開標時，被告午○○雖有在
    場，惟始終未曾聞問、或參與開標，亦從未討論、商談、接
    觸合會之事項，均核與會首應有處理合會事項作為相悖，則
    被告午○○究竟有無參與本件互助會，不無可疑。再者，據
    證人未○○○於警詢中陳述：本件互助會是伊招募的，會簿
    是伊寫的，互助會的開標及會金的收取都是伊一人運作，因
    為伊招募的互助會會員只知道伊先生午○○的名字，所以會
    首伊就用伊先生午○○之名，該互助會實際會首是伊本人等
    語，核與上開證人所述情節相符（見93年度發查字第6 號偵
    查卷一第28、30、31頁，證人未○○○警詢中之陳述，業據
    被告午○○於準備程序中表示沒有意見，見本院卷一第22頁
    ，且經本院於審判期日提示後經當事人雙方表示意見，均於
    言詞辯論終結前，未就所調查之證據主張有刑事訴訟法第15
    9 條第1 項不得為證據之情形，且本院審酌該言詞陳述或書
    面陳述作成時之情況，其警詢筆錄僅並無不具任意性之情況
    ，應認為適當，依前開規定，其等警詢所為之陳述，自得採
    為證據），亦未見被告午○○與之有何共同犯意聯絡或行為
    之分擔，尚難僅憑被告午○○與未○○○係夫妻關係，即遽
    認2 者必然共同實行本件犯行。
六、而查，雖證人甲○○於本院審理結證稱：伊去中壢市公所協
    調後，協調未成，伊再去午○○住處找午○○，午○○說每
    個月給伊3 千元，但是未○○○給了2 期就沒有了，是伊岳
    母打電話請午○○到伊岳母家談，午○○說要負全責，才簽
    這個字條等語（見本院卷一第192 頁），而一再指證被告午
    ○○曾在倒會後出面解決此債務糾紛，然此為被告午○○堅
    詞否認，而查證人甲○○所指上情，亦與其後所稱：我去找
    你，你（午○○）有無在場我問記了，但你太太未○○○有
    答應要給伊每個月3 千元，而且也給了2 期等語不合（見本
    院卷一第193 頁），已難採信，且證人甲○○所提字條、互
    助會簿影本，雖一再指稱停會後，被告午○○曾寫字條表示
    願意負責等情，然此亦為被告午○○堅詞否認，並辯稱：係
    因為甲○○問伊住那邊，伊才會簽自己的姓名和地址給甲○○等語，經核其所辯，與字條所載「中壢市○○路68號，00
    00000 ，0000000000，0000000 ，午○○」內容，僅見被告
    午○○之住址、電話及姓名等情相符，且未見任何與本件互
    助會有關之記載，若被告午○○於此債權人強勢要求下，有
    意負責而書立上開字條，豈有完全未記載渠應負責內容或債
    務償還事項意旨之理。何況上開字條乃倒會發生後所製作之
    文書，何能證明被告午○○在倒會發生前必有參與，亦屬臆
    測。縱證人甲○○所指被告午○○出面解決債務屬實，然此
    亦與被告午○○是否實際經營、參與本件互助會乃係二事，
    蓋被告午○○身為未○○○之夫，其見妻發生倒會一事，出
    力相挺，亦屬常情，債權人退而求其配偶出面代償，亦非罕
    見，被告午○○因此迫於情勢，出面協調，不無可能，即難
    認其必與被告未○○○有何犯意聯絡。
七、證人庚○○於本院審理時固結證稱：是被告夫妻2 人到伊家
    裡來招募的，伊當場就簽面額6 萬元的支票給他們，只有第
    一期會款是被告到伊家裡收，之後就是匯款，應該是匯入未
    ○○○兒子的帳戶等語（見本院卷一第197 頁），然其所指
    並非本件互助會，而係另一3 萬元之互助會，其會金之交付
    何人，自與本件互助會並無關連，不足作為不利被告午○○
    之認定。且查證人庚○○所證：伊所參加的上開「3 萬元的
    互助會」都是打電話聯絡「未○○○」，這個會一般都是「
    未○○○」在處理，一直以來也都是「未○○○」和伊在聯
    絡，伊與午○○見面只有在收取會頭款那次，午○○沒有和
    伊討論過賠償事宜等語（見本院卷一第198 、199 頁），亦
    表明午○○實無參與該互助會。雖證人又證以：午○○曾經
    帶著未○○○到家裡來，由午○○書寫借據內容，由未○○○簽名後，將借據交給伊等語（見本院卷一第200 頁），然
    細酌其證詞係：當時是午○○「搭載」未○○○到伊家，是
    「未○○○」開口向伊招募互助會的事情，印象中午○○都
    沒有開口，未○○○向伊召募互助會時，並無說會首是誰，
    伊認為夫妻是共同體，所以會首是被告他們2 人等語（見本
    院卷一第201 頁），而若午○○實際上有參與本件互助會，
    則倒會債務人應係被告午○○，豈有僅由被告未○○○具名
    借據之理？被告午○○是否參與互助會之招攬，實非無疑。
八、至公訴意旨援引被告午○○供述，僅能證明其知悉未○○○
    招攬互助會，及互助會是在其與未○○○做生意之處，不足
    憑認被告午○○確有參與主持本件互助會；其所引證人丁○○、丙○○、呂亞娟、甲○○、戊○○、乙○○、丑○○、
    庚○○等人之證述，僅能證明開標處所係被告午○○、與未
    ○○○做生意的地方，及開標時被告午○○有在場，業如前
    述，均不能證明被告午○○確有實際參與。而甲○○所提供
    之互助會單影本上，雖有被告午○○之簽名，然此亦難證明
    必與互助會之招攬、冒標有何直接關連，均不足證被告午○○涉有公訴意旨所指之犯行，此外復查無其他積極證據足認
    被告午○○有何公訴人所指之上開詐欺犯行，自屬不能證明
    其犯罪。
九、綜上論述，公訴人所舉之證據均不能證明被告午○○主觀上
    有何公訴意旨所指虛列會員、冒標會份之詐欺、行使偽造文
    書之主觀犯意及客觀行為，更無從證明其確有參與本件互助
    會，核與刑法第339 條第1 項詐欺取財罪、第216 條、第21
    0 條行使偽造私文書罪之構成要件並未該當，尚難以該罪相
    繩。此外，復查無其他證據足認被告午○○有何竊盜犯行，
    自應諭知其無罪之判決。
據上論斷，應依刑事訴訟法第299 條第1 項前段、第300 條、第
301 條第1 項，修正後刑法第2 條第1 項前段、第55條，刑法第
210 條、第216 條、第220 條第1 項、第339 條第1 項，修正前
刑法第56條、第55條後段，刑法施行法第1 條之1 第1 項、第2
項前段，判決如主文。
本案經檢察官嵇珮晶到庭執行職務。
中　　華　　民　　國　　96　　年　　6　　月　　29   　日
　　　　　　　　　刑事第九庭    審判長法　官  何信慶
                                      法　官  何燕蓉
                                      法　官  蘇琬能
以上正本證明與原本無異。
如不服本判決，應於判決送達後10日內向本院提出上訴狀（應附
繕本），上訴於臺灣高等法院。
    　　　　　　　　　　　　　　書記官　邱飛鳴
中　　華　　民　　國　　96　　年　　7 　　月　　9 　　日
中華民國刑法第210條
（偽造變造私文書罪）
偽造、變造私文書，足以生損害於公眾或他人者，處 5 年以下有
期徒刑。
中華民國刑法第216條
（行使偽造變造或登載不實之文書罪）
行使第 210 條至第 215 條之文書者，依偽造、變造文書或登載
不實事項或使登載不實事項之規定處斷。
附表一
┌────┬──────────────────────┐
│召集日期│89年9月25日                                 │
├────┼──────────────────────┤
│期　　間│89年9 月25日起至92年3 月25日止，嗣經追加4 會│
│        │，會期至92年7月25日止。                     │
│        │（以含會首在內共計31會份起會，嗣於89年12月25│
│        │  即第4 會起增加4會，共計35會份。）         │
├────┼──────────────────────┤
│會　　金│新臺幣2萬元（內標制）。                     │
├────┼──────────────────────┤
│底　　標│新臺幣2,000元。                             │
├────┼──────────────────────┤
│會　　員│起會時，含會首共計31會，扣除會首1 會份及虛列│
│        │會員「己○○」、「大方」、「乙○○」、「美源│
│        │」、「美玲」5 人5 會份，實際會員人數19人25會│
│        │份（各會員所參加會份數，詳後「會員名單」所述│
│        │），嗣於89年12月25日第4 會即第3 次開標起，由│
│        │原會員癸○○追加3 會，並再加入新會員許雪珠1 │
│        │會後（亦詳後述），斯時起含會首在內共計35會份│
│        │，扣除會首及前開虛列會員後，實際會員人數20人│
│        │29會份。                                    │
├────┼──────────────────────┤
│開 標 日│每月25日（起訴書誤載為每月5日）下午1 時。   │
│        │實際開標日：                                │
│        │89年10月25日（由黃添芳以3300元標取）、89年11│
│        │月25日（由承接溫育萱會份之黃張秀蘭以2500元標│
│        │取）、89年12月25日（標息2500元）、90年1 月25│
│        │日（標息2800元）、90年2 月25日（標息2600元）│
│        │、90年3 月25日（標息2700元）、90年4 月25日（│
│        │標息2800元）、90年5 月25日（標息2600元）、90│
│        │年6 月25日（標息2800元）、90年7 月25日（標息│
│        │2700元）、90年8 月25日（標息2500元）、90年9 │
│        │月25日（標息2600元）、90年10月25日（由承接魏│
│        │勝治會份之巳○○以2700元標取）、90年11月25日│
│        │（由戊○○以2600元標取）、90年12月25日（標息│
│        │2600元）、91年1 月25日（標息2800元）、91年2 │
│        │月25日（標息3000元）、91年3 月25日（標息3300│
│        │元）、91年4 月25日（標息2800元）、91年5 月25│
│        │日（標息3000元）、91年6 月25日（標息3000元）│
│        │、91年7 月25日（由呂亞娟以3400元標取）、91年│
│        │8 月25日（由丙○○以4200元標取）            │
│        │（註：90年所舉行之12次開標中，有4 次係由許鵬│
│        │德所標取。）                                │
├────┼──────────────────────┤
│開標地點│桃園縣中壢市○○路68號（起訴書誤載為86號）。│
├────┼──────────────────────┤
│開標方式│由未○○○主持開標，會員填寫標單（其上載明姓│
│        │名、金額）投標後，以標息最高者得標。        │
├────┼──────────────────────┤
│會員名單│黃添芳以自己名義參與1 會（即互助會簿編號1 「│
│（迄停會│里長」該會，該會份嗣由詹壽增承接，已於89年10│
│時止，尚│月25日第2 會即第1次開標以3300元得標）。     │
│有活會合├──────────────────────┤
│計11會份│許鵬忠以自己名義參與1 會（即互助會簿編號2 「│
│）      │許鵬忠」該會，已於91年5 月25日第21會即第20次│
│        │開標以3000元得標）。                        │
│        ├──────────────────────┤
│        │癸○○以自己（1 會）、其子許廷順（2 會）、其│
│        │孫許皓翔（1 會）、許智勝（1 會）之名義共計參│
│        │與5 會（即互助會簿編號3 、23、24、25、26之會│
│        │份，其中編號23「許啟勝」係許皓翔之誤載，編號│
│        │24「許勝治」係許智勝之誤載），嗣於第3 會起再│
│        │以自己名義追加3 會，合計共參加8 會（其中4 會│
│        │已經得標，時間均係在90年間，另4 會尚未得標）│
│        │。                                          │
│        ├──────────────────────┤
│        │許鵬富以自己名義參與1 會（即互助會簿編號4 「│
│        │許鵬富」該會，尚未得標）。                  │
│        ├──────────────────────┤
│        │丙○○及其父親呂理良以丙○○名義參與2 會（即│
│        │互助會簿編號4 、5 「丙○○」該會，其中1 會份│
│        │於91年8 月25日第24會即第23次開標以4200元得標│
│        │）。                                        │
│        ├──────────────────────┤
│        │呂亞娟（原名呂慧珠）以自己名義參與1 會（即互│
│        │助會簿編號7 「呂慧珠」該會，該會份嗣於91年7 │
│        │月25日第23會即第22次開標以3400元得標）。    │
│        ├──────────────────────┤
│        │戊○○以自己名義參與1 會（即互助會簿編號8 「│
│        │戊○○」該會，該會份嗣於90年11月25日第15會即│
│        │第14次開標以2600元得標）。                  │
│        ├──────────────────────┤
│        │辛○○以自己名義參與1 會（即互助會簿編號10「│
│        │金枝」該會，已經得標）                      │
│        ├──────────────────────┤
│        │丁○○以自己名義參與1 會（即互助會簿編號11「│
│        │呂學益」該會，尚未得標）                    │
│        ├──────────────────────┤
│        │辰○○以自己名義參與1 會（即互助會簿編號13「│
│        │辰○○」該會，已經得標）。                  │
│        ├──────────────────────┤
│        │丑○○以自己名義參與1 會（即互助會簿編號14「│
│        │玩果行」該會，尚未得標）。                  │
│        ├──────────────────────┤
│        │魏鴻杜以其子魏文發名義參與1 會（即互助會簿編│
│        │號15「魏文發」該會，尚未得標）。            │
│        ├──────────────────────┤
│        │寅○○以自己名義參與2 會（即互助會簿編號16「│
│        │秀碧」、編號17「秀英」該會，均已得標）。    │
│        ├──────────────────────┤
│        │溫育萱以自己名義參與2 會（即互助會簿編號18、│
│        │19「溫育萱」該會，該會份嗣分別由張秀蘭、江平│
│        │朝承接，張秀蘭之會份已於89年11月25日第3 會即│
│        │第2 次開標以2500元得標）。                  │
│        ├──────────────────────┤
│        │楊明正以自己名義參與1 會（即互助會簿編號21「│
│        │楊明正」該會，該會份嗣由子○○承接，已經得標│
│        │）。                                        │
│        ├──────────────────────┤
│        │魏勝治以自己名義參與1 會（即互助會簿編號22「│
│        │魏勝治」該會，該會份嗣由巳○○承接，已經於90│
│        │年10月25日第14會即第13次開標以2700元得標）。│
│        ├──────────────────────┤
│        │林勝夫以自己名義參與1 會（即互助會簿編號28「│
│        │林勝夫」該會，該會份嗣由壬○○承接，已經以2 │
│        │千多元得標）。                              │
│        ├──────────────────────┤
│        │魏卯○○以其子魏文清自己名義參與1 會（即互助│
│        │會簿編號29「魏文清」該會，尚未得標）。      │
│        ├──────────────────────┤
│        │許雪珠以自己名義追加參與1 會（即「均益行」該│
│        │會，已經得標）。                            │
└────┴──────────────────────┘
附表二：（冒標期間：91年2 月25日第19會即第18次開標起至91
年6月25日第24 會即第23 次開標止，金額為新臺幣）
┌──┬────┬──────┬─────┬────┬─────┐
│編號│冒標期間│被冒標人    │被詐欺之活│得標標息│詐取之金額│
│    │        │            │會數      │        │          │
├──┼────┼──────┼─────┼────┼─────┤
│一  │91年2 月│「己○○」、│13會份    │3000元  │22萬1000元│
│    │25日第19│「乙○○」、│          │        │          │
│    │會即第18│「美源」、「│          │        │          │
│    │次開標  │美玲」、「大│          │        │          │
│    │        │            │          │        │          │
│    │        │            │          │        │          │
├──┼────┤方」等5 人（├─────┼────┼─────┤
│二  │91年3 月│均各1 次）  │13會份    │3300元  │21萬7100元│
│    │25日第20│            │          │        │          │
│    │會即第19│            │          │        │          │
│    │次開標  │            │          │        │          │
│    │        │            │          │        │          │
├──┼────┤            ├─────┼────┼─────┤
│三  │91年4 月│            │13會份    │2800元  │22萬3600元│
│    │25日第21│            │          │        │          │
│    │會即第  │            │          │        │          │
│    │20次開標│            │          │        │          │
│    │        │            │          │        │          │
├──┼────┤            ├─────┼────┼─────┤
│四  │91年5 月│            │13會份    │3000元  │22萬1000元│
│    │25日第22│            │          │        │          │
│    │會即第21│            │          │        │          │
│    │次開標  │            │          │        │          │
│    │        │            │          │        │          │
├──┼────┤            ├─────┼────┼─────┤
│五  │91年6 月│            │13會份    │3000元  │22萬1000元│
│    │25日第23│            │          │        │          │
│    │會即第24│            │          │        │          │
│    │次開標  │            │          │        │          │
│    │        │            │          │        │          │
├──┴────┴──────┴─────┴────┴─────┤
│總計冒標詐得金額：110萬3700元                                 │
└───────────────────────────────┘
